臺灣高等法院臺中分院刑事判決　　　　100年度上訴字第467號
上　訴　人　臺灣彰化地方法院檢察署檢察官
上　訴　人
即　被　告　王耀雄
選任辯護人　黃俊昇律師
　　　　　　陳世煌律師
上列上訴人等因被告傷害致死案件，不服臺灣彰化地方法院99年
度訴字第1099號，中華民國99年12月31日第一審判決（起訴案號
：臺灣彰化地方法院檢察署99年度偵字第2084號），提起上訴，
本院判決如下：
    主  文
原判決撤銷。
王耀雄傷害人之身體，因而致人於死，處有期徒刑伍年。
    事  實
一、王耀雄係賴雨雄之弟，渠等間具有家庭暴力防治法第3條第4
    款所定之家庭成員關係。賴雨雄平日與其母賴秀枝共同居住
    在彰化縣大村鄉過溝村過溝3巷41之6號，賴雨雄曾因對其父
    王日進（已歿）、母賴秀枝實施家庭暴力行為，經臺灣彰化
    地方法院於民國（下同）95年10月2日以95年度易字第793號
    判處拘役50日，如易科罰金，以銀元3百元即新臺幣9百元折
    算1日確定，嗣入監服刑，於95年12月25日易科罰金執行完
    畢出監，惟仍不知悔改，常對其母賴秀枝惡言相向，並染有
    酗酒惡習。迨於99年2月4日上午7時多分許，賴雨雄在上址
    住處，騷擾、辱罵賴秀枝，經賴秀枝報警到場處理，賴雨雄
    仍不知警惕，於下午某時許，飲酒後返回上開住處，見賴秀
    枝在家，竟辱罵追趕賴秀枝，其見賴秀枝騎乘電動車離開住
    處，仍怒氣未消，於同日下午2時多分許，持1把鐮刀至王耀
    雄種植位於彰化縣大村鄉○○村鎮○段639地號之葡萄園，
    賴雨雄見王耀雄在葡萄園內，即開始辱罵王耀雄「幹你娘、
    看三小（台語）」等穢語，並作勢毆打王耀雄，2人因此互
    相拉扯跌倒在地，王耀雄隨即起身將仰躺之賴雨雄壓在葡萄
    園田埂中寬約22公分、深約18公分之水溝內，跨坐在賴雨雄
    腹部，以雙腳壓住賴雨雄之雙手。而王耀雄主觀上雖未預見
    將賴雨雄之頭部按入水溝之水及爛泥中，會造成賴雨雄死亡
    之結果，但客觀上應能預見賴雨雄頭部遭人壓入水中，可能
    致賴雨雄溺水窒息死亡，竟不顧聽聞吵架聲至現場之賴秀枝
    、陳慶郎、賴金七之勸阻及賴雨雄之掙扎，仍壓制賴雨雄身
    軀，並以雙手接續6次按壓賴雨雄之頭部至田埂水溝內，嗣
    王耀雄見賴雨雄不再抗拒，即鬆手起身離開該葡萄園。惟賴
    雨雄因王耀雄壓制行為溺水過久已呈現半昏迷狀態，且飲酒
    已達重度酩酊狀態（血液中酒精濃度為246mg/dl，換算呼氣
    酒精濃度為1.23 mg /l），無法自水溝中起身，致吸入水份
    及泥沙而溺水窒息死亡。嗣於同日下午4時多分許，王耀雄
    返回上開葡萄園，見賴雨雄倒臥田埂水溝內無動靜，遂請求
    其母賴秀枝報警，在犯罪未發覺前，向該管公務員表明其犯
    罪事實，而接受裁判並查獲上情。
二、案經彰化縣警察局員林分局報請臺灣彰化地方法院檢察署檢
    察官偵查起訴。
    理  由
一、按被告以外之人於審判外之陳述，雖不符刑事訴訟法第159
    條之1至第159條之4之規定，而經當事人於審判程序同意作
    為證據，法院審酌該言詞陳述或書面陳述作成時之情況，認
    為適當者，亦得為證據。當事人、代理人或辯護人於法院調
    查證據時，知有第159條第1項不得為證據之情形，而未於言
    詞辯論終結前聲明異議者，視為有前項之同意，刑事訴訟法
    第159條之5定有明文。立法意旨在於傳聞證據未經當事人之
    反對詰問予以核實，原則上先予排除。惟若當事人己放棄反
    對詰問權，於審判程序中表明同意該等傳聞證據可作為證據
    ；或於言詞辯論終結前未聲明異議，基於尊重當事人對傳聞
    證據之處分權，及證據資料愈豐富，愈有助於真實發現之理
    念，且強化言詞辯論主義，使訴訟程序得以順暢進行。查本
    件檢察官、辯護人及被告於本院對於卷附供述證據，及非供
    述證據之證據能力，均未於本案言詞辯論終結前，就所調查
    之證據以言詞或書面聲明異議，相關供述證據及非供述證據
    ，亦經本院於審理期日逐一提示、朗讀，並告以要旨，本院
    審酌該等證據資料作成時之情況，並無違法取證或其他不當
    情事，認以之作為本案之證據均屬適當，揆諸上開規定，應
    認均具有證據能力。
二、訊據上訴人即被告王耀雄（下稱被告）坦承確有於上開時、
    地，與被害人賴雨雄發生打鬥，並有跨坐在其胸腹部上，按
    壓其頭部浸入水中約5、6次等情，於本院審理時對於刑法第
    277條第2項傷害致人死罪部分認罪（本院卷第133頁），惟
    否認有何殺人之犯行，辯稱：伊沒有殺人的意思，只是想要
    讓他清醒，不可能有殺他的行為去做這件事，也不希望有這
    種事情發生，沒有要讓被害人即死者賴雨雄死的意思，會按
    壓被害人的頭浸入田埂水溝內，是因被害人一直罵髒話，伊
    覺得被害人酒喝那麼多，要讓被害人清醒一點，伊還有打被
    害人嘴巴3下，被害人應該不會因為這樣死亡，且伊離開時
    ，看到被害人還好好的，想要起身云云。經查：
(一)、被告王耀雄因被害人賴雨雄飲酒後前往被告工作之葡萄園尋
    釁，二人因而口角，互相拉扯致跌倒在地後，被告王耀雄旋
    即起身跨坐於仰躺之賴雨雄腹部、並以雙腳壓住被害人賴雨
    雄之雙手將其壓制於葡萄園田埂之水溝內，再以手接續六次
    按壓被害人賴雨雄至田埂水溝，後因同在場之證人陳慶郎勸
    阻，乃鬆手起身離開葡萄園之事實，業據被告於警詢、偵查
    、原審及本院審理時自承在卷（偵字第2084號卷第4至10頁
    、相字第79號卷第39至42頁、原審卷第60頁反面、第199至
    202頁），與證人賴金七於警詢、偵查、原審、本院審理時
    所證目擊被告與被害人二人打架，被告將被害人壓制在水溝
    內並按壓被害人入水中吃水等節（偵字第2084號卷第24至26
    頁、相字第79號卷第57至58頁、原審卷第125至126頁、本院
    卷第84至88頁）、證人賴秀枝於警詢、偵查、原審及本院審
    理時（偵字第2084號卷第15至19頁、相字第79號卷第47至48
    頁、原審卷第61頁、本院卷第76 至77頁、第80至83頁）與
    證人陳慶郎於原審及本院審理時（原審卷第63至66頁、本院
    卷第89至90頁）所證目擊被告將被害人壓制在水溝內並多次
    按壓被害人入水中，當時被害人身上有酒味，嗣被告因陳慶
    郎之勸阻而鬆手，後被告、證人賴秀枝、陳慶郎三人未多加
    理會仰躺在地之被害人即分別離開葡萄園等情，互核相符，
    此部分之事實堪以認定。
(二)、被害人賴雨雄於99年2月4日下午6時許送醫急救，到院時已
    無呼吸、心跳，家屬拒絕接受急救，經醫師診斷為：到院前
    死亡乙節，有前揭伍倫醫療社團法人員榮綜合醫院法醫參考
    病歷摘要附卷可稽；復經法務部法醫研究所解剖結果：1.生
    前溺水，2.左右頸有瘀痕；鑑定結果：死者因與家人爭吵，
    遭人壓入田間溝渠內溺水窒息。死亡方式為他殺等情，亦有
    上開法務部法醫研究所解剖報告書、鑑定書在卷為憑。參以
    ，證人即鑑定人法務部法醫研究所劉景勳法醫師於本院具結
    證稱：「（本案你鑑定死亡方式是他殺，你如何確定是遭壓
    入水中溺水死亡？）根據1.胃內容物有200毫升的泥沙水。
    2.胃內容物的酒精有110mg/dl。3.死後的酒精濃度因發酵平
    均會增加50mg/dl ，這跟日數沒有關係，這跟內容物有關係
    ，他升高到一個程度就會停止。4.死者的胃內沒有食物，表
    示他死亡時，距離前一次吃飯，約4個小時。我們看到時胃
    裡面的酒精是110mg/dl，成份都是泥沙跟水。根據上面4點
    來看，死者在死亡時胃中的酒精濃度，應該低於110mg/dl，
    血液中的酒精濃度也應該會更低，我們研判死者死亡時，他
    的酒精濃度不到246mg/dl。有人做過死亡後的酒精濃度研究
    ，死亡後每天增加5到10mg/dl，一直發酵到血液裡面的養分
    都分解光，他就會停止，不會再增加。每個人的血液狀態都
    不一樣，看他感染細菌菌種、多少的狀態有關，這跟釀酒一
    樣，不同的材料，不同的環境，會產生不同的酒精濃度。我
    沒有辦法判斷246mg/dl往前推算會遞減到何種程度。但我們
    判斷即使是246mg/dl也還不到喪失自救能力。且胃中的泥沙
    水，是生前吸入的，死後落水泥沙不會跑進去。（為何死後
    泥沙不會跑進去？）因為整個食道都已經關閉，肌肉沒有活
    動力，不可能把泥沙輸送進去，除非是很強的水壓，泥沙才
    可能跑進去。（本件的鑑定是生前溺水死亡，可否跟我們解
    釋一下何謂生前溺水死亡？）生前已經吸進水份，造成窒息
    。（本件經過鑑定的結果是賴雨雄血中的酒精濃度極高，有
    無可能因為酒醉生前溺水死亡？）你的問題必須先確定幾個
    前提，要看他是仰著或是趴著的，他生前是否有酗酒的習慣
    ，從現場的判斷，因為屍體已經有移動，賴雨雄本身生前有
    酗酒的習慣，如果照這個情形，他血中246 mg/dl，如果一
    般人來講，會造成走路有不穩，如果一個長期酗酒的人，有
    可能在正常的情形，因為對酒精的耐受度比較高，可能沒有
    影響，但是，我們沒有辦法依據這個來判斷，我們只能依據
    通則來判斷，一般人到這個程度就是爛醉，但是在一般人的
    狀況下也還不至於影響到求生的本能。（假設他的過程，是
    單純酒醉倒下仰躺，鼻子蓋過水，這樣的狀態有沒有辦法判
    斷，本案這樣的假設能不能成立？）假如他有求生的本能，
    這樣的假設不能成立。（假如他沒有求生的本能，上面的假
    設能否成立？）那這樣我會認定是自殺，因為以本案246mg/
    dl被害人是有求生本能的。（在醫學上結合膜充血的原因為
    何？）結合膜充血在活人最主要是感染或頭頸部的血流回到
    心臟的血流受阻，才會造成。在死人死亡起三天內，可能會
    看到粉紅色的結合膜，這是正常的，三天後，因為整個血流
    會沉積下來，結合膜會變成蒼白，除非生前頭頸部血液回流
    受阻，就會瘀積下來，後來就會保持在死亡當時的狀態，這
    表示血球破掉，沉積在眼睛周圍，因為眼睛周圍的微血管很
    多。我們依據死者解剖前臉部的狀態，賴雨雄跟別的屍體比
    起來，他的臉部明顯充血，臉上有出血點，是血管破掉，眉
    心、下巴、鼻頭，都有小血管破掉的小出血點，他的臉色比
    別的屍體紅，我有問在場家屬屍體是仰躺還是趴著的，家屬
    告訴我們，死者從死後就一直仰躺。他的頸部上方接近下巴
    的位置左、右都有瘀痕，這是外力所造成，如果是自己溺斃
    ，不會這樣；這個位置是下巴以內，不是身體的凸出部位，
    一般跌倒不會造成這裡會有傷害，而且受傷的點很集中在二
    個點上面，中間的瘀痕比較深，往外擴散出去呈輻射狀，這
    是力量集中在中心，往外推的結果，這是外力的證據。我們
    看到臉部充血，要找出原因是什麼，我們找到的可能原因是
    在頸部受到加壓的結果，這二個點充血是表示血液回流受阻
    ，這二個點是靜脈匯流的點，旁邊的靜脈稍微施壓就會被阻
    止，他被施力的點就是下顎靜脈，他的點往外延伸，向阻擋
    整個靜脈血液回流，導致死者臉部很紅，這是外力造成結合
    膜充血的證據。根據我的判斷，死者斷氣的時候，就是這個
    狀態；如果有被壓著，然後放開約3、4分鐘，就會恢復常態
    ，不會有臉部充血這種狀態。（貴所99年10月1日函文說頸
    部的勒痕力道不足以致死，跟你今日所述，臉部瘀紅血液回
    流受阻，有無矛盾？）沒有矛盾，如果血液循環還在運作，
    趕快放開還來得及急救，死者頸部受傷的程度不足直接致死
    ，我認為死亡原因是外力壓制脖子溺水而死，掐他脖子的力
    道不足以致死，是因為沒有掐住他的頸部大靜脈，只是掐住
    中、小型的靜脈，導致他血液回流受阻，臉部瘀紅，這只是
    他臉部回流變慢，不是全然受阻，如果全然受阻，結合膜的
    小血管會破掉，會有點狀出血，因為我們只看到只有結合膜
    充血，沒有點狀出血，所以我們判斷不是被勒死。（有無可
    能行兇之人手已經放開了，死者還沒有恢復正常的臉色，自
    己跌到水溝溺斃？）有可能，但是從因果來講造成這種情形
    ，是因為前面的勒住頸部，才導致被害人呈現半昏迷狀態，
    才有可能造成跌入水溝無法自救。（如果是上述情形，吸幾
    口水，會不會死掉？）一般來講如果吸幾口水會致死，是因
    為死者本身有疾病的狀態，例如心臟病，如果是這個情況下
    ，本案就不會看到氣管、支氣管有沙粒沉積及胃裡面有含泥
    沙的水，這表示死者掙扎很久，激烈呼吸造成的，在水中掙
    扎的情形。如果吸入如此多的水，那表示死者有清醒過來，
    不會有只吸幾口水就致死的情形，本件有排除死者只吸幾口
    水致死的情形；如果是自己跌到水溝溺斃，通常是死者本身
    有心臟病造成，氣管的咽喉部急遽收縮造成窒息，這種情形
    會馬上致死，不會吸入那麼多的水，同時，死者蝶竇的位置
    有1毫升的水，在顱底部，生前落水從鼻腔裡面進去，要有
    壓力才能進去，要鼻腔浸在水裡面，有吸進大量的水份，時
    間越久，蝶竇的水愈多，本件死者有1毫升的水，足以判斷
    他死亡前泡在水裡的時間較久，如果是入水後馬上死亡，蝶
    竇不會進水，死後落水蝶竇也不會進水。（可否判斷本件死
    者在水裡有經過激烈的掙扎？）田埂的水量不多，胃裡面的
    水相當多，氣管裡面也有大量泥沙，蝶竇裡面也有水，加上
    有外力介入的痕跡，我們認為死者經過相當激烈的掙扎。假
    如沒有激烈掙扎，死者身體內不應該積這麼多水。（如果是
    自己跌倒在水溝，自己激烈掙扎要站起來，會不會有如此結
    果？）如果是自己跌倒，他會本能的閉氣，不會吃進那麼多
    水到胃裡面，只會吃進一、二口水到胃裡面。至於肺部裡面
    的泥沙，就沒有辦法判斷是否自己跌倒。蝶竇裡的水，是表
    示死者吸進水的時間比較長。（被告承認說在死者死亡前把
    死者壓入水中幾次，讓他吃了幾口水，鬆手後死者自己起來
    講話，然後又跌倒溺斃，有無可能是因為這種原因導致胃裡
    面有大量泥沙水？）不可能，如果鬆手後死者還能講話，表
    示意識已經恢復，意識是清醒的，頸部潮紅都已經解除了，
    才有可能去講話。（本案的結論？）死者是被勒住頸部、臉
    部潮紅，被壓制在水裡吸入很多水，窒息死亡。兇手鬆手的
    時候，至少死者是昏迷的狀態，至少陷入瀕死狀態，至於心
    跳停止的時間，我不能判斷。因為瀕死期最長可以達到30分
    鐘，如果作心肺復甦術，供給大量氧氣，有可能救得回來。
    （本件死者的屍斑，可否判斷死者死亡時的姿勢？）沒有辦
    法判斷，屍斑的出現是12小時出現，24小時固定，血液48小
    時溶解，如果在48小時內驗屍斑比較正確，如果超過48小時
    因為血液溶解的關係，屍斑會重新分佈，但是，如果死前血
    液被擠壓到血管末梢就沒有辦法恢復，所以我們判斷時，都
    看內臟的屍斑分佈比較準確，本件內臟的屍斑沒有特殊情形
    。本件死者在一、兩個小時就被翻動，除了臉部潮紅是固定
    的，其他的沒有辦法判斷。（如果死亡時屍體是俯臥著，本
    件死者臉部的潮紅狀態有無不能變化？）如果從死亡時到我
    解剖時，屍體都是俯臥著的，臉部的潮紅顏色會更深，因為
    屍斑加上原本臉部血液回流受阻，所以本件死者臉部潮紅的
    狀態，可以排除是死後，因為屍體翻動成俯臥所致，而且臉
    部潮紅是左右對稱，不是辯護人所說身體側臥所致，而且鼻
    頭並沒有變白，表示鼻頭從來沒有被壓住。（你的鑑定報告
    第4頁記載：左頸基部有針孔伴皮下出血，所指為何？）這
    是有人急救的證據，這是醫療行為，這不是挫擦傷。（你的
    鑑定報告第5頁載有，頸部左、右瘀痕、又同時記載2頸部：
    除上述傷害外，底下組織無異常出血，是否矛盾？）我寫的
    除上述傷害外，是指『針孔、還有左、右瘀痕』以外的部分
    ，沒有皮下組織的出血，我所述的左、右瘀痕本身就是皮下
    出血。（你記載肺充血水腫，氣管內有黑色砂粒沈積為何？
    ）充血的意思是說把肺打開的時候，它的表面呈現紅色，這
    是有充血現象，是死亡時，血液集中在肺臟，呈現出紅色的
    切面，代表死亡那一刻是運動比較頻繁，或者呼吸很頻繁。
    （彰化地檢署的賴法醫在初驗的時候，記載『頸部無故』，
    與你所製作鑑定報告內容有所不同，為何會這樣？）依據賴
    法醫照片就看得見頸部有瘀血點，如相驗卷第26頁照片所示
    。（依相驗卷第25頁照片所示，死者嘴巴是否口吐白沫？）
    是，這是溺水的癥狀。因為溺水時，空氣從肺泡裡面跑出來
    ，造成蛋白質泡沫狀的變化，就會從口中吐出。（相卷第26
    頁所示照片，有吐出血液為何？）這是死亡後血液中嘴巴吐
    出，活的時候人的血管是束緊，死後放鬆血液從全身的血管
    裡面滲出。（人死亡後，體內酒精濃度每小時的代謝率為何
    ？）死亡以後就完全停止，沒有代謝的問題。如果細菌發酵
    酒精濃度會升高，也有可能有細菌會把酒精吃掉，但是我的
    解剖經驗，大部分都是酒精濃度升高的，文獻上也這樣記載
    ，如果是48小時內，就可以驗得出來。要採眼球液與血液作
    比較才可以驗得出來」等語（原審卷第120至第124頁反面）
    。足見，依鑑定證人之專業判斷，認為：1.死者係溺水窒息
    而死；2.死後眼部結合膜呈充血狀態，及臉部仍呈潮紅狀態
    ，表示頸部遭受壓迫使臉部（頭部）血液回流受阻，直至死
    者斷氣時仍處於此種狀態；3.死者生前經劇烈掙扎，並浸入
    水中時間非短，始造成蝶竇、氣管、肺部及胃部，分別有泥
    沙及積水之現象；4.死者所測得血液中酒精濃度246mg/dl經
    換算呼氣酒精濃度為1.23mg/l，在一般正常狀態下，死亡後
    之酒測值只會高於生前數值，縱使如此，上開酒精濃度仍不
    會使人喪失求生本能，亦即，設若死者自行不慎跌倒並不會
    造成上開器官內有如此大量之泥沙及積水。從而，得出：本
    件被害人係遭人壓制頸部，並將臉部（頭部）按壓至水中溺
    水窒息而死；核與法務部研究所99年10月1日法醫理字第099
    0005104號函、99年10月29日法醫理字第0990005740號函之
    說明（原審卷第23、51頁），均互核相符，並有解剖屍體時
    之細部照片可資佐證（原審卷第131至153頁）；參以，根據
    法務部法醫研究所蕭開平教授之研究，以被害人血液中酒精
    濃度，臨床症狀一般應有噁心、嘔吐、視覺複視模糊，顯著
    地無法正常行走或一摔倒，活動能力或協調能力明顯降低，
    無法正常行走等情形，有酒精、藥物測試與交通事故之研討
    一文附卷可稽（原審卷第171頁反面），及實務上酒醉駕車
    之案例，呼氣酒精濃度高達1mg/l以上，猶能駕車者比比皆
    是，亦足認被害人於死亡時確非毫無求生能力之人，洵堪認
    定。準此以觀，依上開被害人屍體所呈現之徵狀，及病理解
    剖所得之證據資料，被害人顯然排除意外溺水而死之原因，
    其死因乃遭人壓入水中，直至氣絕身亡之事實，洵堪認定。
    被告及辯護人均未提出何等病理學、解剖學之相關跡證，僅
    空言辯稱，本件被害人乃因酒後自行不慎失足溺水而死云云
    ，要無可採。
(三)、按殺人與傷害致死之區別，即在下手加害時有無死亡之預見
    為斷。至受傷處所是否致命部位，及傷痕之多寡，輕重如何
    ，僅足供認定有無殺意之參考，原不能為區別殺人與傷害致
    人死之絕對標準（最高法院19年上字第718號判例意旨參照
    ）。又殺人罪與傷害致人於死罪，其區別之標準，固在犯罪
    行為人之犯意以為斷，惟認定犯意，則應就所有調查之證據
    資料，本於吾人之經驗法則與論理方法，綜合研求，以為心
    證之基礎，方為允洽。刑法上殺人與傷害致死之區別，視加
    害人於下手加害時有無死亡之預見為斷，被害人所受之傷害
    程度，固不能據為認定有無殺意之唯一標準，但加害人之下
    手情形如何，於審究犯意方面，仍不失為重要參考資料（最
    高法院70年台上字第6183 號、94年台上字第412號判決意旨
    參照）。查本件被告王耀雄係將被害人賴雨雄壓制在水溝內
    並多次按壓被害人頭部入水中，又被害人賴雨雄之死因為生
    前溺水窒息死亡等情，既經認定於前，堪認被害人賴雨雄之
    溺水死亡，與被告多次將被害人頭部壓入溝渠水中，顯存有
    相當因果關係。是本件所應審究者，即在於被告究係基於傷
    害犯意或殺人犯意而將被害人頭部壓入水中至被害人死亡。
    查：
  1.被告於警詢陳稱：當天賴雨雄用三字經罵我「幹你娘、腮你
    娘，你叫茂雄來啦！田不是你做就你的啦！」連續罵了大約
    十幾分鐘的髒話，當時我一直在填裡工作部想理會他，直到
    我工作的地點漸漸移到他附近時，賴雨雄再以三字經罵我「
    看三小」並拿一支長條形的器具作勢要打我（按即指鐮刀，
    見偵字第2084號卷第10至11頁），我就與賴雨雄發生拉扯，
    因為我不小心跌倒，我爬起來後就將賴雨雄推入葡萄園內溝
    渠吃水，我的人就壓坐在他的肚子上，將賴雨雄頭壓入溝渠
    中吃水，次數總共約5、6次左右，我將賴雨雄壓入溝渠中吃
    水時，賴雨雄有不斷掙扎，我將他壓入水中幾秒左右就把他
    的頭拉上來，當時「阿七仔」說給他（指賴雨雄）教訓一下
    就好了，陳慶郎也說不要再打了，我與賴雨雄打鬥後就放手
    離開，當時賴雨雄人還在溝渠中，賴雨雄有沒有爬起來我並
    不清楚，因為當時我與賴雨雄打鬥後轉頭離開，當時我有聞
    到賴雨雄身上有很濃的酒味，我與賴雨雄打鬥後離開時，因
    為有看到賴雨雄掙扎，當時我看到賴雨雄是側躺在溝渠邊，
    因為他身上有酒味，而且以前他就經常這樣，喝完酒就隨便
    睡，所以當時我以為他在休息，就沒有理他，我承認有將他
    推入溝渠內吃水，但是怎麼會死我也不知道，以為他是在那
    邊睡覺等語（偵字第2084號卷第6至8頁）；於99年2月9日偵
    查中陳稱：賴雨雄騎機車過來，我不理他，他就進來填裡罵
    我三字經十幾分鐘，就慢慢靠近我持續的罵「幹你娘、看三
    小（台語）」，我不理他，我看他一眼，他不爽就要揍我，
    當時我聞到他身上有酒味，我跟他拉扯，我就跌倒，我翻身
    起來壓住他在葡萄園的水溝裡，他手上拿一支長長的刀子掉
    到水溝裡，我用雙腳壓住他的雙手，坐在他肚子上，用手按
    壓他的頭浸在水溝裡，他有試圖要起來，我就有放鬆要讓他
    起來，他起來又罵三字經，我又再按壓他的頭浸在水溝裡，
    第二次他起身，仍罵三字經，我再按壓他的頭浸在水溝裡，
    第三次他起身他就說他不講了，我看他仍不斷扭動，我又按
    壓他的頭進到水溝，這時隔壁農田阿七來了，勸我不要這樣
    子，給他教訓一下就好了，我姊夫剛好要看他的田在我隔壁
    ，我他在隔壁聽到我們吵架過來，我媽跟我姊夫看到，都叫
    我不要跟賴雨雄吵，我按壓他第四次後，賴雨雄仍有起身，
    我跟他講我爸被他害死等，換我罵他，他都不講話，我又按
    壓他的頭第五次，他又起身好像要起來，賴雨雄又罵「幹你
    娘，你們三個都不要跑」（台語），我又按壓他的頭第六次
    ，第五次時我姊夫在旁邊要把我拉起來，叫我們不要再吵架
    了，我仍然還把他壓著，第六次我想不要跟他吵了，這樣也
    很累，我沒有要賴雨雄死的意思，畢竟是自己的兄弟，我姊
    夫拉我時，賴雨雄還在動，我就想不跟他吵了等語（相字第
    79號卷第39至41頁）；於99年6月14日偵查中陳稱：賴雨雄
    常常在家喝酒，我結婚後，我看賴雨雄常常在亂，我爸媽跟
    我說我有家庭了，叫我搬出去，我哥哥都不讓我們進去家裡
    ，如果我們進去他就摔東西，我也很少進去，有時候我哥哥
    會去田裡跟我要前，有時候我會給他，看他開口要多少，我
    都會儘量給他，後來因為我種田也是需要成本，我哥哥又常
    跟我要錢，我就沒常給他，如果沒給他錢，他會罵髒話。當
    天我會按壓他，是看他喝酒喝那麼多，看他會不會清醒一點
    ，畢竟我是有家庭的，我不會做出那種事，因為他一直罵髒
    話，我只是想讓他清醒一點，我還有打他三下嘴巴，上次我
    哥哥被關的家暴案件，是我幫他保回來，我也每次都有帶吃
    的去看他，再怎樣也是兄弟等語（偵字第2084號卷第88至89
    頁）；於原審陳稱：按壓被害人頭部在溝渠中吃水5、6次，
    目的是要讓被害人清醒，我要讓他清醒，因為他是我哥哥等
    語（原審卷第26、200頁）；於本院審理時陳稱：如果把人
    一直壓著下去吃水，當然會死掉，我沒想過將賴雨雄壓下去
    吃水5、6次有可能會導致他窒息死亡。我要推開賴雨雄時，
    我就有聞到他有喝酒的味道，當時他有點像在發酒瘋，我不
    知道他喝多少。我有把他的頭浸水，我只是想要讓他清醒，
    我躲賴雨雄十多年了，之前家中有奶奶、父親，我也不太敢
    回家探望等語（本院卷第129、132、133頁）。
  2.證人賴金七於警詢證稱：我看到王耀雄整個人是壓在賴雨雄
    的身上，用手將賴雨雄的頭推到葡萄園的溝渠內，我看到時
    就喊說「不要再打他了，教訓他一下就好」等語（偵字第20
    84號卷第25頁）；偵查中證稱：我到時就看到賴雨雄躺在葡
    萄園的水溝裡，王耀雄整個人坐在賴雨雄肚子上，我看到時
    喊說「不要吵架」等語（相字第79號卷第57頁）；於原審審
    理時陳稱：我看到王耀雄站在旁邊用手把賴雨雄壓在水溝裡
    ，王耀雄好像有坐在賴雨雄身上，我看到王耀雄壓二、三下
    ，我就離開，我還有上前去勸架，王耀雄跟我說這是他們兄
    弟的事，叫我不要管，陳慶郎也站在旁邊有看到等語（原審
    卷第126頁反面）；於本院審理時證稱：我有看到被告壓死
    者下去吃水2、3次等語（本院卷第87頁反面）。
  3.證人賴秀枝於99年2月9日偵查中證稱：我有看到王耀雄坐在
    賴雨雄身上，賴雨雄已經仰躺在水溝裡，我有看到王耀雄按
    壓賴雨雄的頭一次，但是賴雨雄有上半身起來，王耀雄又把
    賴雨雄壓下去，我叫王耀雄「賣啦，兄弟之情，算了」（台
    語），我沒有注意我女婿說什麼，阿七來也是說「算算掉」
    （台語）等語（相字第79號卷第47至48頁）；於99年6月14
    日偵查中證稱：早上警察說只要我報案，案子就要送法院，
    因為賴雨雄之前已經關一次了，我還跟警察求情說案子不要
    送法院，報社會局就好，看他會不會乖，我拜託警察不要送
    法院，送社會局就好，因為我怕賴雨雄會被關，賴雨雄從19
    歲就開始在家裡吵鬧到案發，家裡他也不讓二個弟弟住，說
    那個都是他的，也不讓我住，也要趕我出去等語（偵字第20
    84號卷第86至87頁）；於本院審理時證稱：當天早上說不要
    報分局是因為賴雨雄有被關過一次了，我想說看他會不會改
    過回頭，不要再去被關了，所以才說不要去報警察局，去報
    縣政府的社會局就好，我也有要求警察不要送，最後才沒有
    送的。當時王耀雄是說你又在罵，就把他的臉去碰水又拉上
    來。把他拉上來時又在罵，所以王耀雄又把他按下去，再把
    他拉起來，碰到水就拉起來等語（本院卷第75、77、78頁）
    。
  4.證人陳慶郎於原審審理時證稱：我看到的時候是王耀雄坐在
    賴雨雄的身上，壓賴雨雄的頭部到水下幾次，我不知道，我
    一看到馬上上前就去拉王耀雄，我確定王耀雄再將賴雨雄的
    頭壓在水下等語（原審卷第65頁反面）；於本院審理時證稱
    ：王耀雄是把賴雨雄的頭壓下去吃水又拉上來，又壓下去拉
    上來，我是最後到的，也不曉得有幾次，我也記不清楚，我
    看差不多2、3次，阿七走了以後，我說兄弟間沒有什麼事情
    ，我就在勸架把他們拉開（本院卷第90頁）。
  5.又被害人賴雨雄長年為家庭暴力之施暴者，證人賴秀枝之夫
    王日進（已歿）曾於95年間先後聲請暫時及通常保護令，賴
    雨雄於保護令核發後仍有家庭暴力之情事，經法院判處拘役
    50日確定，於入監執行20日後，因不捨賴雨雄受牢獄之苦，
    乃由被告王耀雄代長期失業無收入之賴雨雄繳付所餘拘役日
    數之罰金出監等情，並據證人賴秀枝於本院證述明確（本院
    卷第75頁），復有彰化地方法院95年度暫家護字第16號民事
    暫時保護令、95年度家護字第231號民事通常保護令及95年
    度易字第793號判決在卷可憑（偵字第2084號卷第103至112
    頁）。案發當日上午證人賴秀枝並向彰化縣警察局員林分局
    村上派出所報案有家暴情事，有彰化縣警察局員林分局村上
    派出所呈報單檢附家庭暴力調查紀錄表、家庭暴力安全計畫
    表在卷可稽（偵字第2084號卷第93至97頁），惟因證人賴秀
    枝不願賴雨雄再入牢獄，乃拜託警察不要送法院，改請社會
    局協助，並據證人賴秀枝於原審及本院審理時證述明確。
  6.綜上證據資料所示，可知雖被害人賴雨雄長年對父母、家人
    施暴，被告與家人等仍一再隱忍，目的即在期盼賴雨雄知所
    悔悟，被告及其家人等縱長期受被害人賴雨雄欺凌，雖有怨
    言，仍不捨見被害人賴雨雄受牢獄之苦，且被告未曾因受被
    害人賴雨雄長年之家暴而對其施以任何加害行為至受追訴，
    有被告之全國前科紀錄表在卷可稽，難認被告有驟起殺機之
    可能。參以被害人係於飲酒後前往被告工作之葡萄園尋釁，
    被告本不予搭理，惟被害人仍不願作罷，乘酒意對被告推拉
    ，被告為制止被害人賴雨雄挑釁，並期盼賴雨雄能清醒不再
    作亂，乃起意將被害人壓入水中欲使其冷靜及消退酒意，亦
    無違於常情。再者，本件於案發現場旁伸手可及處，即有堪
    為兇器之鐮刀一支，時被害人復為飲酒達爛醉程度之人，若
    被告確對被害人存有殺意，當無捨棄更為方便有效之兇器不
    用，而徒手實施殺人犯行之理。況被告若確有殺人犯意，僅
    需將被害人逕壓入水中，直迄被害人死亡為止即可，自重複
    多次按壓被害人入水，徒耗時費力之必要，足徵被告所辯其
    按壓被害人入水中之目的係在使被害人清醒云云，難認虛妄
    ，是依卷存事證，尚難使本院形成被告存有殺人犯意之心證
    。
(四)、按刑事法上之加重結果犯，以行為人對於加重結果之發生有
    預見之可能，能預見而不預見者為要件。刑法第277條第2項
    前段之傷害致人於死罪，係對於犯普通傷害罪致發生死亡結
    果所規定之加重結果犯，依同法第17條之規定，以行為人能
    預見其死亡結果之發生而不預見為要件，而此所謂能預見自
    亦又指客觀情形而言，與加害人本身主觀上有無預見之情形
    不同，倘加害人主觀上已有預見，而結果之發生又不違背其
    本意時，則屬刑法第13條第2項所規定間接故意之範疇，無
    復論以加重結果犯之餘地（最高法院90年度台上字第6092號
    號判決參照）。而客觀上將人的頭部按入溝渠中，時間過久
    會造成被害人無法呼吸，導致窒息死亡之結果，為一般人之
    常識。被告已年滿41歲，並有相當社會經歷，當有預見此結
    果發生可能性之能力。本件之緣起，係因被害人賴雨雄騷擾
    、辱罵追趕其母親賴秀枝，見其母親賴秀枝騎乘電動車離開
    住處，仍怒氣未消，於同日下午2時多分許，持1把鐮刀至王
    耀雄種植位於彰化縣大村鄉○○村鎮○段639地號之葡萄園
    ，見王耀雄在葡萄園內，即開始辱罵王耀雄「幹你娘、看三
    小（台語）」等穢語，並作勢毆打王耀雄，2人因此互相拉
    扯跌倒在地，被告為制止被害人賴雨雄挑釁，並期盼賴雨雄
    能清醒不再作亂，乃起意將被害人壓入水中欲使其冷靜及消
    退酒意等情，業如前述。且被告與被害人間為親兄弟，被告
    當無因此即萌生殺害被害人之犯意，惟被告多次將被害人壓
    入水中，並致被害人因而吸入過量泥沙水，顯有傷人之故意
    ；且吸入過量之泥沙水，客觀上有致人於死之可能，當為被
    告所能預見，被害人復因吸入過量泥沙水而窒息，發生死亡
    結果，則被告之傷害行為與被害人之死亡，具有相當因果關
    係，被告自應負傷害致人於死罪責。
三、查被告王耀雄係被害人賴雨雄之弟，渠等間具有家庭暴力防
    治法第3條第4款所定之家庭成員關係，且被告傷害被害人致
    死之行為，屬於對家庭成員間實施身體不法侵害之行為，自
    該當家庭暴力防治法所稱之家庭暴力罪，惟因家庭暴力防治
    法對於家庭暴力罪並無科處刑罰之規定，是以僅依刑法之規
    定予以論罪科刑即可，合先敘明。核被告王耀雄所為，係犯
    係犯刑法第277條第2項傷害人之身體因而致人於死罪。次按
    刑法第62條所謂發覺，固非以有偵查犯罪權之機關或人員確
    知其人犯罪無誤為必要，而於對其發生嫌疑時，即得謂為已
    發覺；但此項對犯人之嫌疑，仍須有確切之根據得為合理之
    可疑者，始足當之，若單純主觀上之懷疑，要不得謂已發生
    嫌疑。又刑法第62條之所謂發覺，係指有偵查犯罪職權之公
    務員已知悉犯罪事實與犯罪之人而言，而所謂知悉，固不以
    確知其為犯罪之人為必要，但必其犯罪事實，確實存在，且
    為該管公務員所確知，始屬相當。如犯罪事實並不存在而懷
    疑其已發生，或雖已發生，而為該管公務員所不知，僅係推
    測其已發生而與事實巧合，均與已發覺之情形有別。（最高
    法院72年臺上字第641號、75年台上第1634號判例意旨參照
    ）。復按刑法自首，乃為使犯罪事實易於發覺並節省訴訟資
    源，如犯罪之人在犯罪未發覺前，向該管公務員表明其犯罪
    事實，而接受裁判時，即構成得減輕其刑之條件。至於所表
    明之內容祇須足使該管公務員憑以查明該犯罪之真相為已足
    ，並不以完全與事實相符為必要，縱犯罪之人對阻卻責任或
    阻卻違法之事由，有所主張或辯解，乃辯護權之行使，並不
    影響其自首之效力（最高法院99年度台上字第7333號判決意
    旨）。查本案受理報案內容係報案人賴秀枝報案稱被害人賴
    雨雄跌落水溝請派人處理乙節，亦有彰化縣警察局員林分局
    村上派出所受理各類案件紀錄表在卷可稽（相字第79號卷第
    4 頁），而本案受理報案過程，係村上派出所值班警員接獲
    家屬報案有人跌落水溝而派員前往處理，係由楊恆平巡佐先
    過去現場，後並以無線電通知死者已經躺在水溝內沒有生命
    跡象等情，業據證人即警員謝文州於偵查中證陳在卷（偵字
    第2084號卷第62頁），並經員警楊恆平於原審審理時證稱：
    值班人員告訴我前往處理時，說是有人打架，並未提及有人
    跌落水溝，被告有說他跟死者打架等語（原審卷第58頁），
    檢察官相驗後，推定被害人係飲酒後意外死亡，有臺灣彰化
    地方法院檢察署99年2月5日甲字第990079號相驗屍體證明書
    在卷可稽（相字第79號卷第19頁），被告於偵查中並證稱：
    我跟我媽說賴雨雄怎麼躺那麼久都沒動，我媽媽說會不會在
    睡覺，我就叫我媽報警等語（相字第79號卷第41頁），證人
    賴秀枝亦於原審審理時證稱：王耀雄找我一起過去要看賴雨
    雄，結果就看賴雨雄很久沒有動，我們不知道要如何處理，
    我們商量一會後，就決定先報警等語（原審卷第62頁），可
    知本件案發後，於有偵查犯罪職權之公務員已知悉犯罪事實
    與犯罪之人前，被告經與證人賴秀枝於磋商後，即請證人賴
    秀枝報警，被告於員警楊恆平到場處理時，並旋向證人楊恆
    平告以其有與被害人吵架拉扯，未曾隱瞞其與被害人打架之
    事實，而使犯罪事實易於發覺並節省訴訟資源，雖被告辯稱
    其無殺人犯抑或傷害致死犯意，惟此乃其辯護權之行使，揆
    諸首揭規定，該辯護權之行使並不影響其自首之效力，是被
    告所為既合於刑法第62條前段所定自首要件，自應依法減輕
    其刑。
四、原審認被告罪證明確，而予以論罪科刑，固非無見，惟依卷
    內事證，本件尚難認被告係基於殺人犯意而為，業如前述，
    原審論以殺人既遂罪，難認允洽，被告上訴執此指摘原判決
    不當，為有理由。檢察官雖另上訴謂原審既認被告在偵、審
    中欺瞞司法以脫免罪責，惡性重大，態度不佳，且未提及被
    告有何堪與同情之處，僅處以有期徒刑十二年併宣告褫奪公
    權五年，量刑顯然過輕而非妥適云云，然原判決既經本院予
    以撤銷並改論以傷害致人於死罪，所執量刑失當事由，即無
    所據，上訴為無理由。本件原判決既有前揭可議，即應由本
    院予以撤銷改判。爰審酌被害人與被告係親兄弟關係，本件
    係肇因於被害人酒後至被告種植之葡萄園內尋釁，與被告發
    生口角而起，被告無前科，素行良好，其因一時行止不慎致
    罹刑章，犯後於本院坦認傷害致死犯行，被害人母親賴秀枝
    請求給被告自新機會，暨其犯罪之動機、犯罪時所受之刺激
    、使用之手段及造成生命之喪失等一切情狀，量處如主文第
    二項所示之刑。另扣案之鐮刀1支，非被告所有，且非供犯
    罪所用之物，又非違禁物，爰不予沒收，併此敘明。
五、據上論斷，應依刑事訴訟法第369條第1項前段、第364條、
    第299條第1項前段，刑法第277條第2項前段、第62條，判決
    如主文。
本案經檢察官張慧瓊到庭執行職務。
中    華    民    國    100    年    5    月    25    日
            刑事第十庭    審判長法  官  江  錫  麟
                                法  官  陳      葳
                                法  官  紀  文  勝
以上正本證明與原本無異。
如不服本判決應於收受送達後10日內向本院提出上訴書狀，其未
敘述上訴之理由者，並得於提起上訴後10日內向本院補提理由書
（均須按他造當事人之人數附繕本）「切勿逕送上級法院」。
                                書記官  吳  姁  穗
中    華    民    國    100    年    5    月    25    日
附錄：
中華民國刑法第277條
傷害人之身體或健康者，處 3 年以下有期徒刑、拘役或 1 千元
以下罰金。
犯前項之罪因而致人於死者，處無期徒刑或 7 年以上有期徒刑
；致重傷者，處 3 年以上 10 年以下有期徒刑。